ACORDAO-COMPLETO-2461646

ACÓRDÃO 7664/2021 ATA 15/2021 - SEGUNDA CÂMARA

VISTOS, relatados e discutidos estes autos em que se apreciam atos de admissão expedidos pela Empresa Brasileira de Correios e Telégrafos - ECT - Diretoria Regional em Brasília/DF,
ACORDAM os Ministros do Tribunal de Contas da União, reunidos em sessão da Segunda Câmara, diante das razões expostas pelo relator, e com fundamento no art. 71, incisos III, da Constituição Federal de 1988, c/c os arts. 1º, inciso V, 39, inciso I, da Lei 8.443/1992, e ainda com o art. 260, § 1º, do Regimento Interno do TCU, em:
9.1. considerar legais os atos de admissão de Guilherme da Silva Morais, Jefferson Mendes de Oliveira e Wanderley Dias Ferreira, ordenando os respectivos registros;
9.2. considerar prejudicado, por perda de objeto, o ato de admissão de Iege de Matos Coutrin;
9.3. considerar ilegal a admissão de Simone da Silva Carvalho, negando o registro ao ato;
9.4. determinar à Empresa Brasileira de Correios e Telégrafos - ECT - Diretoria Regional em Brasília/DF que:
9.4.1. acompanhe os desdobramentos da Ação Civil Pública 0001035-92-2013-5-10-0015, em trâmite na Justiça Trabalhista, e adote as medidas pertinentes em caso de desconstituição da sentença que estendeu por prazo indeterminado a validade do concurso público regido pelo Edital 11/2011;
9.4.2 dê ciência desta deliberação aos interessados;
9.5. dar ciência desta deliberação à Empresa Brasileira de Correios e Telégrafos - ECT - Diretoria Regional em Brasília/DF.

Em análise Atos de Admissão.

Segunda Câmara

Empresa Brasileira de Correios e Telegrafos - ECT.

3. Interessados/Responsáveis:
3.1. Interessados: Guilherme da Silva Morais (XXX.743.891-XX); Iege de Matos Coutrin (XXX.783.971-XX); Jefferson Mendes de Oliveira (XXX.107.701-XX); Simone da Silva Carvalho (XXX.941.121-XX); Wanderley Dias Ferreira (XXX.185.761-XX).

13.1. Ministros presentes: Raimundo Carreiro (na Presidência), Augusto Nardes (Relator) e Aroldo Cedraz.
13.2. Ministro-Substituto convocado: Augusto Sherman Cavalcanti.
13.3. Ministros-Substitutos presentes: Marcos Bemquerer Costa e André Luís de Carvalho.

AUGUSTO NARDES

Tratam os autos de atos de admissão de servidores vinculados à Empresa Brasileira de Correios e Telégrafos - ECT,  analisadas pela Secretaria de Fiscalização de Integridade de Atos e Pagamentos de Pessoal e de Benefícios Sociais (peça 8) , com anuência do Ministério Público de Contas (peça 11) , conforme transcrição a seguir:
EXAME TÉCNICO
Admissões após a validade do certame
Após a rotina de análise automática dos atos em tela, cabe tecer as seguintes considerações.
As críticas automáticas apresentaram a necessidade de uma verificação individualizada quanto à eventuais acumulações irregulares dos empregados dos Correios. 
6.	A Constituição de 1967, alterada pela EC 1/1969, vedava a acumulação de cargos e empregos públicos permanentes com proventos de aposentadoria, e somente ressalvava da proibição de acumular proventos quanto ao aposentado que viesse a ocupar cargo eletivo, em comissão ou contrato para prestação de serviços técnicos ou especializados, como se depreende do seguinte dispositivo:
Art. 99. É vedada a acumulação remunerada de cargos e funções públicas, exceto:
I - a de juiz com um cargo de professor;
II - a de dois cargos de professor;
III -a de um cargo de professor com outro técnico ou científico; ou
IV - a de dois cargos privativos de médico.
§ 1º Em qualquer dos casos, a acumulação somente será permitida quando houver correlação de matérias e compatibilidade de horários.
§ 2º A proibição de acumulação estende-se a cargos, funções ou empregos em autarquias, empresas públicas e sociedade de economia mista.
§ 3º Lei complementar, de iniciativa exclusiva do Presidente da República, poderá estabelecer, no interesse do serviço público, outras exceções à proibição de acumular, restritas a atividades de natureza técnica ou científica ou de magistério, exigidas, em qualquer caso, correlação de matérias e compatibilidade de horários.
§ 4º A proibição de acumular proventos não se aplica aos aposentados, quanto ao exercício de mandato eletivo, quanto ao de um cargo em comissão ou quanto a contrato para prestação de serviços técnicos ou especializados.
7.	A Constituição de 1988 também manteve tal proibição, segundo entendimento do Supremo Tribunal Federal constante no RE 163.204/SP (relator Ministro Carlos Velloso, julgado em 9/11/1994 pelo Tribunal Pleno) :
EMENTA: CONSTITUCIONAL. ADMINISTRATIVO. SERVIDOR PÚBLICO. PROVENTOS E VENCIMENTOS: ACUMULAÇÃO. C.F., art. 37, XVI, XVII. 
I. - A acumulação de proventos e vencimentos somente e permitida quando se tratar de cargos, funções ou empregos acumuláveis na atividade, na forma permitida pela Constituição. C.F., art. 37, XVI, XVII; art. 95, parágrafo único, I. Na vigência da Constituição de 1946, art. 185, que continha norma igual a que está inscrita no art. 37, XVI, CF/88, a jurisprudência do Supremo Tribunal Federal era no sentido da impossibilidade da acumulação de proventos com vencimentos, salvo se os cargos de que decorrem essas remunerações fossem acumuláveis. 
II. - Precedentes do STF: RE-81729-SP, ERE-68480, MS-19902, RE-77237-SP, RE-76241-RJ. 
III. - R.E. conhecido e provido.
8.	De todo o exposto, resulta que, após a vigência da Constituição Federal de 1988, a acumulação de proventos de aposentadoria ou de proventos com vencimentos somente é permitida quando os cargos/empregos são acumuláveis na atividade nos termos da Constituição Federal, tendo o referido entendimento, inclusive, sido positivado com o advento da EC 20/1988:
§ 10. É vedada a percepção simultânea de proventos de aposentadoria decorrentes do art. 40 ou dos arts. 42 e 142 com a remuneração de cargo, emprego ou função pública, ressalvados os cargos acumuláveis na forma desta Constituição, os cargos eletivos e os cargos em comissão declarados em lei de livre nomeação e exoneração. (Redação da Emenda Constitucional nº 20, de 1998) 
9.	E o inciso XVI do art. 37 da CF/1988, por sua vez, estabelece que:
XVI - é vedada a acumulação remunerada de cargos públicos, exceto, quando houver compatibilidade de horários, observado em qualquer caso o disposto no inciso XI: (Redação dada pela Emenda Constitucional nº 19, de 1998) 
a) a de dois cargos de professor; 
b) a de um cargo de professor com outro técnico ou científico;
c) a de dois cargos ou empregos privativos de profissionais de saúde, com profissões regulamentadas; (Redação dada pela Emenda Constitucional nº 34, de 2001) " (grifou-se) .
10.	Tem-se, assim, que a Constituição Federal só autoriza a acumulação remunerada de dois cargos públicos, desde que sejam eles dois cargos de professor, um de professor com outro técnico ou científico, ou dois cargos ou empregos privativos de profissionais de saúde.
11.	No que tange à definição da expressão "cargo técnico ou científico", o entendimento do TCU é o seguinte, conforme o voto do relator do Acórdão 408/2004-TCU-Primeira Câmara, de relatoria do Ministro Humberto Souto:
 (...) a conceituação de cargo técnico ou científico, para fins da acumulação permitida pelo texto constitucional, abrange os cargos de nível superior e os cargos de nível médio cujo provimento exige a habilitação específica para o exercício de determinada atividade profissional, a exemplo do técnico em enfermagem, do técnico em contabilidade, entre outros.
12.	Contudo, em consulta à base de dados RAIS (ano base 2018) , não se verificou qualquer acumulação irregular dos interessados que possa macular os atos de admissão quanto a este aspecto constitucional.
13.	Por outro lado, quanto à interessada Simone da Silva Carvalho, a posse no cargo de Agente (1/10/2014) ocorreu apenas devido à ação civil pública 0001035-92.2013.5.10.0015 da Justiça do Trabalho no Distrito Federal, pois, de outro modo, o prazo de validade do concurso já estaria há muito expirado, uma vez que a homologação do certame validade por um ano (renovado por mais um ano) ocorreu em 1/8/2011, conforme o Edital 37/2011 (publicado no DOU, seção 3, página 112 e com validade até o ano de 2013) e a interessada foi admitida em 1/10/2014.
14.	É oportuno mencionar que a ação civil pública, com trâmite na 15ª Vara do Trabalho de Brasília/DF, prorrogou a validade do certame regido pelo Edital nº 11/2011 por prazo indeterminado (até o julgamento do mérito) e que tal decisão ainda não transitou em julgado.
15. 	Cabe destacar que recentemente o Plenário da Corte de Contas analisou situação semelhante à tratada da interessada (TC Processo 000.909/2018-1) , ou seja, admissões cujo certame público está regido pelo edital da ECT 11 de 2011, ocorridas após a validade inicial do concurso. O Tribunal se manifestou pela ilegalidade e negativa do registro dos atos, consoante o Acórdão 1106/2020-TCU-Plenário.
16.	Pela clareza dos argumentos que oferece para o encaminhamento dos autos, trazemos à colação trecho do Voto revisor do citado Acórdão 1106/2020-TCU-Plenário proferido pelo Ministro Benjamin Zymler:   
5. Na sessão de 11/3/2020, a eminente Ministra Ana Arraes, relatora do feito, apresentou voto acompanhando as conclusões do parquet.
6. Com as vênias de estilo, permito-me dissentir de Sua Excelência.
7. De plano, observo que a proposta oferecida pela unidade técnica não é imotivada ou arbitrária. Na realidade, os fundamentos da negativa de registro estão expressa e inequivocamente indicados na instrução, o que se faz mediante transcrição do voto condutor do Acórdão 3503/2016-TCU-Primeira Câmara, apontado como precedente. Reproduzo o trecho (peça 14, item 10; destaques acrescentados) :
	
'10. Para melhor elucidação, trazemos à colação trechos do Voto condutor do citado Acórdão 3503/2016-TCU-Primeira Câmara, de relatoria do Ministro Benjamin Zymler, cuja sessão ocorreu em 31/05/2016: 
'10. Afora a inusitada indefinição quanto ao termo final do prazo de validade do concurso de 2011, chama especial atenção, no caso, a generalidade e a abrangência da sentença, que não especificou o quantitativo de empregos públicos ocupados de forma supostamente irregular e tampouco delimitou as dependências da ECT em que a falha teria ocorrido. Assim, mesmo unidades sem nenhum contrato temporário em vigor estão, pelo menos até o trânsito em julgado da deliberação, impedidas de selecionar empregados efetivos por meio de um novo certame, apenas podendo admitir os candidatos integrantes do chamado cadastro de reserva, aprovados, como dito, no concurso já há muito expirado.
11. Em tais circunstâncias, considero de todo imprópria a emissão de juízo de legalidade relativamente a essas contratações.
12. Aliás, seria incongruente emitir um tal juízo de legalidade, ordenando o registro das admissões, e, em paralelo, orientar a estatal a promover 'automaticamente' o desligamento dos empregados, 'com efeitos ex tunc', na hipótese de revogação da ordem judicial, como ora sugere o Ministério Público. 
13. De fato, uma vez registrados os atos, seria defeso à origem, mesmo na hipótese de reforma da sentença trabalhista, desconstituí-los unilateralmente. É que, tratando-se de atos complexos, também o TCU teria de participar do eventual desfazimento das admissões, consoante pacífica jurisprudência do Supremo Tribunal Federal (STF) , talhada em sua súmula nº 6:
'A revogação ou anulação, pelo Poder Executivo, de aposentadoria, ou qualquer outro ato aprovado pelo Tribunal de Contas, não produz efeitos antes de aprovada por aquele Tribunal, ressalvada a competência revisora do Judiciário.'
14. Entendimento semelhante, vale dizer, encontra-se na súmula 199 desta Corte: 
'Salvo por sua determinação, não podem ser cancelados pela autoridade administrativa concedente os atos originários ou de alterações, relativos a aposentadoria, reformas e pensões, já registrados pelo Tribunal de Contas, ao apreciar-lhes a legalidade, no uso da sua competência constitucional.'
8. Eis aí a precisa declinação das razões para a negativa de registro propugnada pela Sefip, bem assim para as deliberações do Tribunal proferidas no mesmo sentido.
9. Aliás, nesse ponto, creio não ser demasiado esclarecer que as fórmulas dispositivas 'considerar ilegal e negar registro' e 'negar registro' - a exemplo do que se dá, noutro sentido, com 'considerar legal e deferir o registro' e 'deferir o registro' - são absolutamente equivalentes em seu significado e em seus efeitos. É que a finalidade última da apreciação dos atos complexos de pessoal pelas Cortes de Contas é o aperfeiçoamento (hipótese de registro) ou o desfazimento desses atos (hipótese de negativa de registro) , de modo que o elemento essencial da parte dispositiva das deliberações da espécie é a prescrição - ou o juízo - quanto ao registro propriamente dito. A mera omissão do preâmbulo 'considerar ilegal' não torna a segunda fórmula imotivada, assim como sua presença, por si só, não torna a primeira motivada. Em ambos os casos, a existência ou não de fundamentação deve ser aferida no trecho dedicado à análise da matéria, e não na parte dispositiva da decisão. 
10. Relativamente à ilação de que qualquer concurso público pode ser estendido por até quatro anos, não a tenho como a melhor exegese do texto constitucional:
'Art. 37. A administração pública direta e indireta de qualquer dos Poderes da União, dos Estados, do Distrito Federal e dos Municípios obedecerá aos princípios de legalidade, impessoalidade, moralidade, publicidade e eficiência e, também, ao seguinte: 
............................................................................................................................................
III - o prazo de validade do concurso público será de até dois anos, prorrogável uma vez, por igual período;
IV - durante o prazo improrrogável previsto no edital de convocação, aquele aprovado em concurso público de provas ou de provas e títulos será convocado com prioridade sobre novos concursados para assumir cargo ou emprego, na carreira' (grifei) .
11. A meu ver, parece certo que a expressão 'igual período', presente no inciso III, refere-se ao prazo inicial de validade do concurso, que poderá ser de 'até dois anos'. Destarte, se o prazo original for de seis meses, por exemplo, este será, na exata dicção da Carta, 'prorrogável uma vez, por igual período', a saber, outros seis meses, totalizando doze meses. Tal compreensão é reforçada pela disposição do inciso IV, onde se alude ao 'prazo improrrogável previsto no edital de convocação'. Logo, no mesmo exemplo, qualquer convocação efetuada após o decurso do prazo de doze meses contado a partir da homologação do certame - 'prazo improrrogável' - será ofensiva à Constituição. 
12. O concurso realizado pela ECT em 2011 teve seu prazo inicial de validade expirado em 29/7/2012; com a prorrogação, estendeu-se até 29/7/2013. Como todas as admissões aqui tratadas ocorreram em 2014, todas se deram, nesse particular, em desconformidade com o preceito constitucional.
13. Ainda nesse quesito, também se faz pertinente consignar que a sentença proferida na ACP 0001035-92.2013-5-10-0015, ora discutida, é substancialmente distinta daquelas outras decisões judiciais referidas pelo ilustre Procurador, as quais por vezes implicam - em caráter incidental - a suspensão casuística da validade de concursos públicos.
14. De fato, na ACP em tela, a Justiça do Trabalho não determinou objetivamente a contratação de nenhum candidato em específico, tampouco indicou o quantitativo de vagas reservadas no certame e muito menos as qualificou: antes, simplesmente estendeu o prazo de validade 'até que se alcance o número de contratações necessárias, de forma a reduzir as contratações temporárias às situações efetivamente emergenciais e de duração reduzida' (cf. sentença de primeiro grau proferida em 19/11/2014) .
15. Isso se deu porque o Ministério Público do Trabalho, autor da ação, deixou de indicar os empregos públicos ocupados de forma supostamente irregular e até mesmo de discriminar as dependências dos Correios em que a falha teria se verificado. De acordo com a sentença, a própria estatal deveria se incumbir de realizar um 'estudo de dimensionamento do seu quadro de pessoal'.
16. Ocorre, todavia, que a ECT não reconhece a existência em seus quadros de contratações de pessoal efetuadas em desconformidade com a legislação de regência. Antes, tem reiteradamente argumentado em juízo (cf. voto que sustenta a sentença de segundo grau proferida em 1º/6/2016) :
'que não há prova da existência de vagas efetivas sendo ocupadas por trabalhadores temporários, até porque inexistentes postos efetivos vagos; 
que se utiliza da contratação de mão de obra temporária conforme os requisitos legais, considerando as diversas situações sazonais de acréscimo extraordinário de serviços que enfrenta; 
que, levando-se em conta o seu atual quadro efetivo - de aproximadamente 120 mil trabalhadores -, as férias e afastamentos destes já seria suficiente para justificar a contratação de mão de obra temporária, a fim de manter contínua e eficiente a prestação de serviços da demandada; 
que a coexistência de contratos de mão de obra temporária e de concursos vigentes não revela, por si só, a preterição alegada pelo autor; 
que o processo de concretização de vagas efetivas no âmbito da ECT é complexo e demorado, pois dependente da anuência de órgãos externos à demandada; 
que a condenação quanto a efetuar estudo de dimensionamento de pessoal e, a partir deste, proceder a convocação de aprovados em concurso público, tem caráter subjetivo e abstrato e adentra na gestão da ECT, ultrapassando a função jurisdicional, que se restringiria ao exame da legalidade dos atos administrativos no caso concreto'.
17. Portanto, o que se tem, concretamente, é um concurso público cuja vigência, em sua plenitude, já se estende por nove anos, sem nenhum sinal de solução no horizonte.
18. Nessas circunstâncias, como afirmei no precedente reproduzido na instrução da unidade técnica, considero de todo imprópria a emissão de juízo de legalidade relativamente às contratações realizadas posteriormente à expiração do prazo improrrogável do concurso público.
19. Tal compreensão, cumpre anotar, encontra respaldo inclusive na jurisprudência do Superior Tribunal de Justiça (STJ) , como ilustra a decisão proferida no RMS 39236:
Ementa
'RECURSO EM MANDADO DE SEGURANÇA. ADMINISTRATIVO. CONCURSO PÚBLICO. NÃO NOMEAÇÃO DE CANDIDATOS APROVADOS. DECADÊNCIA. TERMO INICIAL. TÉRMINO DO PRAZO DE VALIDADE DO CONCURSO. PRORROGAÇÃO DO PRAZO DE VALIDADE. PREVISÃO EDITALÍCIA. ATO DISCRICIONÁRIO.
1. Cuida-se, na origem, de mandado de segurança impetrado contra ato do Governador do Estado de Goiás consubstanciado na omissão da Administração Pública em proceder as nomeações dos impetrantes, regularmente aprovados no cadastro de reserva do concurso público realizado pela AGANP - Agência Goiana de Administração e Negócios Públicos para provimento dos cargos de Assistente de Gestor Administrativo - Área Geral, em detrimento da existência de vagas, para as quais, foram contratados servidores comissionados e temporários e ainda por preterição da ordem classificatória.
2. A jurisprudência esta Corte Superior é pacífica no sentido de que o termo inicial para a contagem do prazo decadencial do mandado de segurança contra a ausência de nomeação de candidato aprovado em concurso público é a data do término do prazo de validade do certame. 
3. No presente caso, a publicação da homologação do certame ocorreu em 24.4.2006. O edital (item 103) que normatizou o concurso público para o referido cargo dispôs que o prazo de validade seria de um ano, a contar da data da publicação da homologação do resultado final, podendo ser prorrogado por igual período. O prazo de validade foi prorrogado até 24.4.2008. A presente ação mandamental só foi impetrada em 15.4.2011 (fl. 2, e-STJ) , ou seja, após o prazo de 120 dias.
4. O argumento de que não há que se falar em decadência pois o concurso estaria válido até os dias de hoje, em razão de decisão judicial que prorrogou indefinidamente a validade do concurso, não prospera.
5. A prorrogação, por prazo indefinido, da validade do concurso, é vedada pela regra do art. 37, inciso III, da Constituição Federal. Dessa forma, a prorrogação do prazo de validade do concurso público não poderia ser fixada fora da previsão do edital que determinou que o prazo de validade seria de um ano, prorrogável por igual período. Até porque 'a prorrogação do prazo de validade do concurso público é faculdade outorgada à Administração, exercida segundo critérios de conveniência e oportunidade, os quais não estão suscetíveis de exame pelo Poder Judiciário' (AgRg no RMS 30.641/MT, Rel. Ministro GILSON DIPP, QUINTA TURMA, julgado em 07/02/2012, DJe 14/02/2012) .
6. Recurso ordinário não provido' (, Rel. Ministro Mauro Campbell Marques, Segunda Turma, julgado em 13/11/2012, DJe 21/11/2012) .
20. Do voto condutor desse acórdão, colhe-se a informação de que o imbróglio teve início com uma ação civil pública proposta pelo Ministério Público de Goiás denunciando, no âmbito da AGANP, 'preterição na ordem classificatória durante o interregno de eficácia do concurso, materializada pela contratação de pessoal em caráter precário (comissionados e temporários) para o desempenho de serviços afetos às funções atribuídas ao cargo público de provimento efetivo'. Na sequência, foi exarada decisão judicial estendendo o prazo de validade do certame por tempo indefinido, situação, como se vê, notavelmente parecida com a verificada no presente processo.
21. Sem embargo, quanto às consequências de um eventual registro dos atos pelo Tribunal, jamais cogitei, como sugere o parquet, de 'coisa julgada administrativa' ou de impedimento para a ulterior exoneração ou demissão dos empregados. O que efetivamente afirmei é aquilo que a unidade técnica transcreveu na instrução, reproduzido no item 7 deste voto revisor. Repito (grifos acrescidos) :
'12. Aliás, seria incongruente emitir um tal juízo de legalidade, ordenando o registro das admissões, e, em paralelo, orientar a estatal a promover 'automaticamente' o desligamento dos empregados, 'com efeitos ex tunc', na hipótese de revogação da ordem judicial, como ora sugere o Ministério Público. 
13. De fato, uma vez registrados os atos, seria defeso à origem, mesmo na hipótese de reforma da sentença trabalhista, desconstituí-los unilateralmente. É que, tratando-se de atos complexos, também o TCU teria de participar do eventual desfazimento das admissões, consoante pacífica jurisprudência do Supremo Tribunal Federal (STF) , talhada em sua súmula nº 6: 'A revogação ou anulação, pelo Poder Executivo, de aposentadoria, ou qualquer outro ato aprovado pelo Tribunal de Contas, não produz efeitos antes de aprovada por aquele Tribunal, ressalvada a competência revisora do Judiciário.'
14. Entendimento semelhante, vale dizer, encontra-se na súmula 199 desta Corte: 'Salvo por sua determinação, não podem ser cancelados pela autoridade administrativa concedente os atos originários ou de alterações, relativos a aposentadoria, reformas e pensões, já registrados pelo Tribunal de Contas, ao apreciar-lhes a legalidade, no uso da sua competência constitucional.'
22. Ora, se o ato é complexo, requerendo para sua formação o concurso do órgão de origem e desta Corte de Contas, não há como conceber que, para sua desconstituição administrativa, com efeitos ex tunc, a participação do TCU seja prescindível.
23. Logo, a se deferir o registro dos atos com base na inquinada decisão judicial, sua eventual desconstituição igualmente requererá a prévia retirada do registro, sob pena de se assentar, ainda que tacitamente, a absoluta inocuidade do instituto.
24. O indeferimento do registro, por outro lado, a par de não criar nenhum embaraço à plena eficácia do provimento jurisdicional, previne - na hipótese de revogação desse provimento - embaraços desnecessários no plano administrativo para o restabelecimento do status quo ante.
25. Recentemente, este Colegiado se deparou com uma situação que bem ilustra os percalços por vezes associados ao registro de atos de admissão vinculados a decisões judiciais. No caso, o Senado Federal admitiu uma servidora com base em provimento judicial mais tarde tornado sem efeito. A apelação da interessada ainda não foi apreciada pelo Judiciário. Ocorre que o TCU efetuou o registro do ato, num primeiro momento. Interpelado pelo Ministério Público Federal sobre a manutenção da servidora em seus quadros, a despeito da desconstituição da sentença que de início lhe fora favorável, o Senado argumentou que, em face do registro pelo TCU, não poderia afastar a interessada. Diante da iminente expiração do prazo para a revisão de ofício da admissão, o Tribunal se viu compelido a cancelar o registro inicial e determinar o sobrestamento do feito até o advento de decisão judicial definitiva sobre a questão (v. Acórdão 2079/2019-TCU-Plenário) .
26. Por fim, faço breve menção a duas recentes decisões do Supremo Tribunal Federal que, segundo entendo, corroboram a solução sugerida pela Sefip.
27. A primeira é a tese de repercussão geral fixada no RE 636.653:
'Em atenção aos princípios da segurança jurídica e da confiança legítima, os Tribunais de Contas estão sujeitos ao prazo de 5 anos para o julgamento da legalidade do ato de concessão inicial de aposentadoria, reforma ou pensão, a contar da chegada do processo à respectiva Corte de Contas' (rel. Ministro Gilmar Mendes; julgado em 19/2/2020) .
28. Com isso, tem-se que, se é temerário, de um lado, registrar atos de pessoal com respaldo em decisões judiciais passíveis de modificação, de outro, doravante, aguardar o respectivo trânsito em julgado pode mesmo inviabilizar a manifestação tempestiva do Tribunal sobre o assunto. No caso destes autos, por exemplo, o processo judicial já se arrasta há sete anos sem decisão definitiva, prazo já bem superior àquele estipulado pelo STF para o pronunciamento desta Casa. 
29. A segunda menção é à tese fixada, também em regime de repercussão geral, no RE 960.429:
'Compete à Justiça comum processar e julgar controvérsias relacionadas à fase pré-contratual de seleção e de admissão de pessoal e eventual nulidade do certame em face da Administração Pública, direta e indireta, nas hipóteses em que adotado o regime celetista de contratação de pessoal' (rel. Ministro Gilmar Mendes; julgado em 5/3/2020) .
30. Fixada, pois, a competência exclusiva da Justiça Federal nas causas envolvendo concursos públicos para contratação de pessoal pelas empresas estatais, é bastante provável que a sentença trabalhista proferida na Ação Civil Pública 0001035-92.2013-5-10-0015 - como dito, ainda não transitada em julgado - em algum momento venha a ser desconstituída, o que implicará a necessidade de o TCU, caso proceda ao registro dos atos tratados neste processo, ter de revisitar o tema para retirar o registro.
31. Lembro, de passagem, que a existência de decisão judicial na gênese de ato administrativo não impõe, necessariamente, seu registro pelo TCU. O ponto, inclusive, já foi abordado pelo STF, como na apreciação do MS 23.665-DF, quando o Ministro Maurício Corrêa, em voto acolhido à unanimidade pelo plenário da Corte Constitucional, anotou:
' (...) o Tribunal de Contas pode negar o registro de atos de aposentadoria, ainda quando objeto de decisões originárias de juízes ou tribunais, salvo aquelas em que for parte e que tenham como finalidade específica o registro respectivo.'
32. Em tempo, tendo a eminente Ministra Ana Arraes manifestado sua concordância, no caso concreto, com a essência do encaminhamento aqui defendido, nada tenho a objetar quanto à adoção da fórmula 'considerar ilegais e negar registro aos atos', ora sugerida por Sua Excelência."
A jurisprudência do TCU, portanto, aperfeiçoou-se no sentido de não apenas negar o registro dos atos, mas julga-los como ilegais, com a consequente negativa do registro. Desse modo, o atual posicionamento desta Corte de Contas está se consolidando no sentido exposto do Acórdão 1106/2020-TCU-Plenário, o qual restou assim ementado:
ACORDAM os ministros do Tribunal de Contas da União, reunidos em sessão do Plenário, ante as razões expostas pela relatora, e com fundamento nos arts. 71, inciso III, da Constituição Federal, 1º, inciso V, 39, inciso I, da Lei 8.443/1992, 259, inciso I, e 260, §1º, do Regimento Interno, em:
9.1. considerar ilegais e negar registro aos atos de admissão tratados neste processo;
9.2. determinar à Diretoria Regional da ECT em São Paulo Interior que:
9.2.1. acompanhe os desdobramentos da Ação Civil Pública 0001035-92.2013-5-10-0015, em trâmite na Justiça Trabalhista, e adote as medidas pertinentes em caso de desconstituição da sentença que estendeu por prazo indeterminado a validade do concurso público regido pelo Edital 11/2011;
9.2.2. dê ciência desta deliberação aos interessados.
Desse modo, considera-se que o ato de Simone da Silva Carvalho deve ser considerado ilegal e ter negado o seu registro pela Corte de Contas, consoante os Acórdãos 7.120/2020, de relatoria do Ministro Augusto Nardes, Acórdão 6.208/2020, de relatoria da Ministra Ana Arraes e Acórdãos 5.353/2020 e 8259/2020, de relatoria do Ministro-Substituto Marcos Bemquerer, todos da 2ª Câmara.
Quanto ao ato de Iege de Matos Coutrin, observa-se que a interessada desligou-se dos Correios em 2/1/2017. Tal situação atrai a aplicação do art. 260, § 5º, do Regimento Interno deste Tribunal, podendo o ato ser considerado prejudicado, por perda de objeto, visto que deixou de produzir efeitos financeiros.
No que se refere aos atos de Guilherme da Silva Morais, Jefferson Mendes de Oliveira e Wanderley Dias Ferreira, não se verificou qualquer irregularidade que possa macular o registro pela Corte de Contas.
PROPOSTA DE ENCAMINHAMENTO 
Ante o exposto, com fundamento nos arts. 71, inciso III, da Constituição Federal, 1o, inciso V, e 39, incisos I e II, da Lei 8.443/1992 e 260, § 1º e 5º, do Regimento Interno do Tribunal de Contas da União, bem como art. 7º, § 4º da IN 78/2018, propõe-se:
considerar LEGAL e conceder o registro do ato de Guilherme da Silva Morais, (XXX.743.891-XX) , Jefferson    Mendes de Oliveira (XXX.107.701-XX) e Wanderley Dias Ferreira (XXX.185.761-XX) ;
considerar prejudicado por perda de objeto o ato de Iege de Matos Coutrin (XXX.783.971-XX) ;
considerar ILEGAL e recusar o registro do ato de Simone da Silva Carvalho (XXX.941.121-XX) ;
determinar à Diretoria Regional da ECT em Brasília que:
			d.1) acompanhe os desdobramentos da Ação Civil Pública 0001035-92.2013-5-10-0015, em trâmite na Justiça Trabalhista da 10ª Região, e, caso venha a ser desconstituída a sentença ora favorável à interessada, torne sem efeito seu ato de admissão nos quadros da entidade, bem como providencie o cadastramento do respectivo desligamento no sistema Sisac:
		d.2) dê ciência da deliberação que vier a ser adotada à interessada.
	É o relatório.

não há.

Procurador Rodrigo Medeiros de Lima.

PESSOAL. ATOS DE ADMISSÃO. VALIDADE DO CONCURSO PRORROGADA JUDICIALMENTE POR TEMPO INDETERMINADO. NEGATIVA DE REGISTRO. POSSIBILIDADE DE SUBSISTÊNCIA DA ADMISSÃO ENQUANTO MANTIDA A DECISÃO JUDICIAL. UM ATO COM EXAME PREJUDICADO. TRÊS ATOS CONSIDERADOS LEGAIS. DETERMINAÇÕES.

ATOS DE ADMISSÃO (ADS)

Secretaria de Fiscalização de Integridade de Atos e Pagamentos de Pessoal e de Benefícios Sociais (Sefip).

Examinam-se nestes autos admissões expedidas no âmbito da Diretoria Regional da ECT em Brasília.
2.	Observo que somente a admissão de Simone da Silva Carvalho foi realizada quando já expirado o prazo regulamentar de validade do respectivo concurso público, regido pelo Edital 11/2011, por força de ordem judicial, então proferida em caráter liminar, na Ação Civil Pública 0001035-92-2013-5-10-0015, ainda em trâmite na Justiça do Trabalho.
3.	A percuciente instrução produzida pela Secretaria de Fiscalização de Integridade de Atos e Pagamentos de Pessoal e de Benefícios Sociais - Sefip, na linha de inúmeros precedentes de ambas as Câmaras desta Corte, propõe a negativa de registro da referida admissão, sem prejuízo de deixar assente que seus efeitos permanecem resguardados enquanto subsistente a sentença judicial que estendeu o prazo de validade do certame.
4.	O Ministério Público de Contas manifestou-se de acordo com a proposta da unidade técnica.
5.	Sobre essa questão, o Tribunal tem entendido que, muito embora não tenha sido identificado nenhum excesso no cumprimento da sobredita decisão judicial pelos gestores da ECT, o caso possuiu contornos que tornam imprópria a emissão de juízo de legalidade relativamente a essas contratações, conforme defendido no voto condutor do Acórdão 3503/2016-TCU-Primeira Câmara, de relatoria do nobre Ministro Benjamin Zymler:
 "9.	 Como se vê, a decisão trabalhista não deixou opção ao gestor senão suprir suas necessidades de mão de obra permanente valendo-se do processo seletivo regido pelo Edital 11/2011, cujo prazo regulamentar de validade expirou há quase três anos. A realização de novos certames, na prática, muito pouco aproveitaria à estatal, uma vez que os candidatos aprovados em 2011 - os quais, diga-se de passagem, contam-se aos milhares - sempre teriam precedência na convocação.
10.	 	Afora a inusitada indefinição quanto ao termo final do prazo de validade do concurso de 2011, chama especial atenção, no caso, a generalidade e a abrangência da sentença, que não especificou o quantitativo de empregos públicos ocupados de forma supostamente irregular e tampouco delimitou as dependências da ECT em que a falha teria ocorrido. Assim, mesmo unidades sem nenhum contrato temporário em vigor estão, pelo menos até o trânsito em julgado da deliberação, impedidas de selecionar empregados efetivos por meio de um novo certame, apenas podendo admitir os candidatos integrantes do chamado cadastro de reserva, aprovados, como dito, no concurso já há muito expirado."
6.	A matéria encontra-se pacificada no âmbito desta Corte, a exemplo dos Acórdãos 7135/2014, 7136/2014, 671/2015, 1140/2015, 2595/2015, 3618/2015, 2472/2016 e 3503/2016, todos da Primeira Câmara.
7.	Ressalto que o Acórdão 1106/2020-TCU-Plenário concluiu que os atos emitidos nas circunstâncias aqui analisadas devem ser considerados ilegais, com negativa de registro, sem prejuízo de que a relação contratual seja mantida enquanto amparada pela decisão judicial
8.	Acompanho a instrução no sentido de que o ato no interesse de Iege de Matos Coutrin pode ser considerado prejudicado por perda de objeto, na forma preconizada pelo art. 260, § 5º, do Regimento Interno deste Tribunal, e aquiesço à legalidade dos demais atos.
	Ante o exposto, VOTO por que seja adotada a deliberação que ora submeto à apreciação deste Colegiado.
TCU, Sala das Sessões Ministro Luciano Brandão Alves de Souza, em 11 de maio de 2021.
Ministro JOÃO AUGUSTO RIBEIRO NARDES 
Relator